ACORDAO-COMPLETO-2288165

ACÓRDÃO 3869/2019 ATA 16/2019 - PRIMEIRA CÂMARA

VISTOS, relatados e discutidos estes autos de tomada de contas especial instaurada pelo Ministério do Turismo, contra Carlos Aurelio Carminate Almeida, em razão da não aprovação da prestação de contas relativa ao Convênio 1412/2008, cujo objeto foi apoiar a realização do evento “Festividades Natalinas e Festividades de Reveillon”;
ACORDAM os Ministros do Tribunal de Contas da União, reunidos em Sessão da 1ª Câmara, diante das razões expostas pelo Relator, em:
9.1. julgar irregulares, com fundamento nos artigos 1º, inciso I, 16, inciso III, alíneas “b” e “c”, 19, caput, e 23, inciso III, alínea “a”, da Lei 8.443/1992, as contas de Carlos Aurelio Carminate Almeida e Diamantina Publicidades e Eventos Ltda., condenando-os, em regime de solidariedade, ao pagamento da importância de R$ 39.000,00 (trinta e nove mil reais) , atualizada monetariamente e acrescidas de juros de mora, calculados a partir de 19/2/2009, até a data do efetivo recolhimento, fixando-lhes o prazo de quinze dias, a contar da notificação, para que comprovem, perante o Tribunal, o recolhimento do débito ao Tesouro Nacional;
9.2. aplicar aos responsáveis a seguir identificados, a multa individual prevista no art. 57 da Lei 8.443/1992, nos valores especificados, fixando-lhes o prazo de quinze dias, a contar da notificação, para comprovar, perante o Tribunal (art. 214, inciso III, alínea “a”, do Regimento Interno) , o recolhimento da respectiva quantia ao Tesouro Nacional, atualizada monetariamente entre a data do presente acórdão e a do efetivo recolhimento, se paga após o vencimento, na forma da legislação em vigor:
	Responsável
	Valor (R$) 

	Carlos Aurelio Carminate Almeida
	30.000,00

	Diamantina Publicidades e Eventos Ltda
	30.000,00

9.3. aplicar a Carlos Aurelio Carminate Almeida a multa prevista no art. 58, inciso I, da Lei 8.443/1992, no valor de R$ 15.000,00, fixando-lhe o prazo de quinze dias, a contar da notificação, para comprovar, perante o Tribunal (art. 214, inciso III, alínea “a”, do Regimento Interno) , o recolhimento da respectiva quantia ao Tesouro Nacional, atualizada monetariamente entre a data do presente acórdão e a do efetivo recolhimento, se paga após o vencimento, na forma da legislação em vigor;
9.4. autorizar, desde logo, nos termos do art. 28, inciso II, da Lei 8.443/1992, a cobrança judicial das dívidas, caso não atendidas as notificações;
9.5. encaminhar cópia da deliberação ao Procurador-Chefe da Procuradoria da República em Minas Gerais, nos termos do § 3º do art. 16 da Lei 8.443/1992 c/c o § 7º do art. 209 do Regimento Interno do TCU, para adoção das medidas que entender cabíveis.

Tomada de Contas Especial contra o Sr. Carlos Aurelio Carminate Almeida (ex-Prefeito Municipal de Argirita/MG). Impugnação de despesas do Convênio nº 701367/2008 (Siafi nº 701367), firmado entre o Ministério do Turismo e o Município de Argirita-MG. Projetos: Festividades Natalinas e Festividades de Reveillon.

Primeira Câmara

Município de Argirita - MG.

3. Interessados/Responsáveis:
3.1. Interessado: Ministério do Turismo (vinculador)
3.2. Responsáveis: Carlos Aurelio Carminate Almeida (XXX.946.706-XX); Diamantina Publicidades e Eventos Ltda - Me (09.290.622/0001-76).

13.1. Ministros presentes: Benjamin Zymler (na Presidência), Walton Alencar Rodrigues (Relator) e Bruno Dantas.
13.2. Ministro-Substituto convocado: Augusto Sherman Cavalcanti.
13.3. Ministro-Substituto presente: Weder de Oliveira.

WALTON ALENCAR RODRIGUES

Adoto, como relatório, instrução elaborada no âmbito da Secex/AL, com a qual concordou o MPTCU (peças 16 a 18) : 
INTRODUÇÃO
1.	Cuidam os autos de tomada de contas especial instaurada pelo Ministério do Turismo (MTur) , em desfavor do Sr. Carlos Aurélio Carminate Almeida, ex-Prefeito de Argirita/MG, em razão de irregularidades na execução financeira dos recursos repassados ao município de Argirita/MG por força do Convênio 1412/2008 (Siconv 701367) , celebrado com o Ministério do Turismo, que teve por objeto incentivar o turismo, por meio da implementação do projeto intitulado "Festividades Natalinas" e "Festividades de Reveillon", conforme plano de trabalho aprovado (peça 1, p. 5-41 e 73-109) .
HISTÓRICO
2.	Conforme disposto na cláusula quinta do termo de convênio foram previstos R$ 105.250,00 para a execução do objeto, dos quais R$ 100.000,00 seriam repassados pelo concedente e R$ 5.250,00 corresponderiam à contrapartida (peça 1, p. 85) .
3.	Os recursos federais foram repassados em uma única parcela, mediante a ordem bancária 2009OB800133, no valor de R$ 100.000,00, emitida em 19/2/2009 (peça 1, p. 111) .
4.	O ajuste vigeu inicialmente no período de 16/12/2008 a 28/2/2009, e previa a apresentação da prestação de contas até 28/3/2009, conforme cláusulas quinta e décima segunda do convênio, tendo sido o ajuste prorrogado, de ofício, até 3/5/2007, e a prestação de contas para 3/6/2009 (peça 1, p. 113-117) .
5.	Por meio do Ofício 53/2009, de 26/3/2009, o município encaminhou ao concedente a documentação referente à prestação de contas, a qual não foi juntada aos autos pelo MTur (peça 1, p.121) .
6.	A Secretaria Nacional de Políticas de Turismo (SNPTur) emitiu o Parecer Técnico de análise da Prestação de Contas 104/2009, em 8/2/2010, e concluiu que a documentação apresentada não comprovava a execução física do objeto do convênio (peça 1, 123-127) , em decorrência do registro a seguir transcrito, tendo o convenente sido notificado a esse respeito, em 6/7/2010 (peça 1, p. 129-133) :
O Convenente não apresentou a documentação que comprove a execução física das metas/ações previstas no plano de trabalho aprovado por esse Ministério, sendo sua execução insuficientemente evidenciada, fotos onde possam ser verificadas as bandas que foram contratadas, de modo que fiquem evidenciado (nome das bandas, data da apresentação, local) , iluminação, som, palco, materiais de divulgação e outros documentos que comprove a execução das metas/etapas previstas no Plano de Trabalho.
7.	O MTur emitiu, ainda, as Notas Técnicas 23/2010 e 232/2010 (peça 1, p. 153-161; e 167-175) informando que a documentação apresentada não comprovava a execução física prevista no plano de trabalho referente ao Convênio 1412/2008 (Siconv 701367) , notificando o município de Argirita/MG para apresentação da documentação solicitada (peça 1, p. 163 e 177) .
8.	O município de Argirita/MG atendeu à solicitação encaminhando a documentação exigida para a prestação de contas (peça 1, p. 181) , não anexada a esses autos.
9.	Em Nota Técnica de reanálise 373/2011 emitida pelo MTur (peça 1, p. 183-193) concluiu-se, verbis:
III - RESULTADO DA REANÁLISE TÉCNICA DA PRESTAÇÃO DE CONTAS (...) 
Foram atendidos, EM PARTE os requisitos de elegibilidade do convênio supracitado, estando, portanto, a 	EXECUÇÃO FÍSICA APROVADA PARCIALMENTE, conforme as constatações constantes no item II - RESSALVAS TÉCNICAS, deste documento, apesar do alcance dos objetivos propostos. (...) 
V - RESULTADO DA REANÁLISE FINANCEIRA (...) 
Não foi possível identificar dano causado ao erário decorrente da execução do convênio em comento e, em conformidade com o Acórdão 2355/2007-TCU-Plenário, fica a EXECUÇÃO FINANCEIRA do convénio supracitado, REGULAR COM RESSALVAS, sendo que os apontamentos constantes no item IV - RESSALVAS FINANCEIRAS deverão ser observados pelo convenente em novos convênios celebrados com este Ministério do Turismo, bem como podem ser objeto de sanção aplicada pelos competentes órgãos de controle. (...) 
VII - RESULTADO FINAL DA REANALISE (...) 
Foram atendidos, EM PARTE os requisitos de elegibilidade do convênio supracitado, estando, portanto, a PRESTAÇÃO DE CONTAS APROVADA PARCIALMENTE, conforme as constatações constantes nos itens II - RESALVAS TÉCNICAS, respectivamente, deste documento que indicam itens impugnados apesar do alcance dos objetivos propostos.
10.	Na referida Nota Técnica o MTur fez-se os seguintes registros:
Informamos que o convenente não apresentou documentação comprobatória dos seguintes itens:
1. Show Pirotécnico: R$ 3.000,00
2. Decoração do Carro de Papai Noel: R$ 300,00
Orientamos que a área financeira adote providências cabíveis para devolução dos recursos referentes aos itens acima mencionados, que perfazem um total de R$ 3.300,00 (três mil e trezentos reais) .
Solicitamos ainda, que no momento da devolução dos recursos, a Prefeitura Municipal de Argirita encaminhe os documentos solicitados no item 02. (...) 
Cabe ressaltar que não foi encaminhada cópia do contrato de exclusividade, conforme solicitado, e justificativa referente a ausência de realização de pregão eletrônico para contratação da empresa Diamantina Publicidades e Eventos Ltda. Contudo, considerando que houve comprovação de realização do objeto do convênio e que não foi possível mensurar o dano ao erário, decide-se pela APROVAÇÃ COM RESSALVAS.
11.	O município foi notificado a respeito dessa nota técnica, por meio do Oficio 383/2011, de 15/2/2011 (peça 1, p. 195) . Em resposta, encaminhou os documentos solicitados no item dois das ressalvas técnicas, e comprovou o recolhimento do valor impugnado acrescido dos gravames legais, de R$ 4.499,56 (peça 1, p. 201) .
12.	Em nova reanálise, conforme Nota Técnica 1502/2011 (peça 1, p. 203-215) , o MTur aprovou as contas do município no valor de R$ 99.100,00, ficando a glosa de R$ 900,00 referente aos mapas de mídias que indicam que o início da divulgação do evento aconteceu antes do início e da assinatura do Convênio.
13.	O município foi notificado sobre a impugnação, por meio do Ofício 2005/2011, de 25/7/2011 (peça 1, p. 217) , e, mais uma vez, atendeu ao MTur encaminhando Guia de Recolhimento da União, comprovando o recolhimento do valor impugnado (peça 1, p. 221-227) .
14.	Em nova reanálise, conforme Nota Técnica 145/2012 (peça 1, p. 223) , o MTur aprovou as contas referente ao Convênio 1412/2008 (Siconv 701367) .
15.	Aprovada a execução física a prestação de contas foi encaminhada ao setor competente para a análise financeira, o qual, conforme Nota Técnica 162/2012 (peça 1. p. 229-247) , as aprovou, com ressalvas, em seguida, o município foi notificado e o processo arquivado.
16.	Todavia, por meio do Ofício 5642/SFC/CGU-PR (peça 1, p. 249) , referindo-se ao Ofício 20219/DRTES/DR/SFC/CGU-PR, mediante o qual foi encaminhada ao MTur a Nota Técnica 1311/DRTES/DR/SFC/CGU-PR, referente as constatações verificadas no 29º Sorteio de projeto de Fiscalização de Sorteios Públicos, a Controladoria Geral da União (CGU) solicitou ao MTur informações quanto as providências adotadas, especialmente 	quanto ao Município de Argirita/MG, em relação à irregularidade apontadas no relatório de fiscalização 01448 (29º Sorteio de projeto de Fiscalização de Sorteios Públicos) , a saber: irregularidades na contratação da empresa organizadora, bem como: “contratação via inexigibilidade de licitação de empresa agenciadora de artistas sem caracterização de inviabilidade de competição” (peça 1, p. 139-147; e p. 251-257) .
17.	Tal demanda ensejou a realização de nova análise financeira 166/2013 da prestação de contas do convênio 1412/2008 (peça 1, p. 259-273) , que em decorrência das conclusões do relatório da CGU, reprovou as contas do convênio, em face das seguintes irregularidades:
a) em relação a realização do procedimento licitatório na modalidade convite para a contratação dos serviços de organização e estrutura (convite 36/2008) ;
a.1) não foram encaminhados comprovantes de entrega e/ou recebimento da carta-convite pelos fornecedores, propostas de preços apresentadas pelos licitantes e ata de julgamento das propostas.
a.2) a realização de convite contraria a Portaria Interministerial 127/2008, segundo a qual, quando se tratar da contratação por órgãos e entidades da Administração Pública para aquisição de bens e serviços comuns, será obrigatório o uso da modalidade pregão, nos termos da Lei 10.520/2002 e do Decreto n° 5.450/2005, sendo utilizada, preferencialmente, a sua forma eletrônica. 
b) em relação a contratação das atrações musicais por inexigibilidade de licitação:
b.1) embora tenham sido encaminhados o termo de inexigibilidade 5/2008 e o parecer de homologação da inexigibilidade 5/2008, deixaram de ser encaminhadas as justificativas com o devido embasamento legal e cópia da publicação do termo de inexigibilidade na imprensa oficial;
b.2) não foram encaminhados os contratos de exclusividade ou procurações que evidenciem o vínculo entre as atrações musicais e seus respectivos representantes legais, devidamente registrados em cartório, e recibos dos artistas informando a quantia recebida a título de cachê, com firma reconhecida, contrariando o Acórdão 96/2008-TCU-Plenário;  
c) não foram encaminhadas certidões negativas de INSS, FGTS e PGFN da empresa Diamantina Publicidade e Eventos Ltda, comprovando a regularidade fiscal desse fornecedor, no período da contratação;
d) não foi encaminhado comprovante de pagamento ao fornecedor em que conste o nome do beneficiário, número da agência e conta bancária em que foi efetuado o crédito no valor de R$ 100.000,00;
e) não foi encaminhada declaração ou comprovação de que o Convenente notificou os partidos políticos, os sindicatos de trabalhadores e as entidades empresariais, com sede no município, no prazo de dois dias úteis, contados do recebimento dos recursos financeiros, conforme determina o art. 2º, da Lei 9.452/1997;
f) não foi encaminhada declaração do Convenente acerca da gratuidade ou não dos eventos apoiados pelo MTur, nem informações, em caso de cobrança de valores, da destinação da verba eventualmente arrecadada.
18.	O Município de Argirita/MG e o ex-prefeito foram notificados da decisão por meio dos Ofícios 671 3 674/2013/CGCV/DGI/SE/MTur, datados de 28/3/2013 (peça 1, p. 275-279) .
19.	O município, após comunicar o ex-prefeito a respeito da reprovação das contas do convênio 1412/2008, solicitar e obter prorrogação de prazo para atendimento da notificação, apresentou seus argumentos ao MTur (peça 1, p. 283-295) , alegando, em suma, que os fatos se deram na gestão do prefeito antecessor, único responsável pelas possíveis irregularidades ocorridas, não sendo obrigação do município o ressarcimento das importâncias impugnadas.
20.	Por sua vez, o ex-prefeito, Sr. Carlos Aurélio Carminate Almeida, apresentou defesa (peça 1, p. 297-311) , onde, após ressaltar que a prestação de contas fora aprovada, consoante Nota Técnica 145/2012, contesta os motivos que ensejaram sua reprovação, em decorrência da reanálise efetuada em virtude da auditoria realizada pela CGU.
21.	Ditos argumentos foram analisados no Ministério que manteve a reprovação do Convênio 1412/2008 (Siconv 701367) , informando ao ex-Prefeito e à atual Prefeita a esse respeito (peça 1, p. 313-319) .
22.	O município recorreu, mais uma vez (peça 1, p. 325-329) solicitando a reconsideração, alegando, em síntese, que o objeto do convênio fora realizado e que as irregularidades apresentadas teriam sido “meras irregularidades procedimentais, de caráter eminentemente formal, que, embora possam macular o procedimento administrativo, não se traduzem em prejuízo ao erário”.
23.	O Sr. Carlos Aurélio Carminate Almeida também pediu revisão da decisão conforme documento de peça 1, p. 335-337, do qual transcrevemos o essencial:
Como questão de fundo material incialmente vem o requerente informar que o objeto foi realizado e sua execução física foi aprovada, sendo que disto decorre que não há que se falar em devolução de recursos posto não ter havido demonstração de prejuízo ao erário, como demonstra remansosa jurisprudência de nossos tribunais e neste ponto também o requerente solicita seja decida a questão, também como matéria que prequestiona administrativamente, para se necessário buscar no judiciário a defesa de seus interesses e a reparação que entender de direito.
As questões administrativas levantadas, já explicadas em manifestações anteriores, por si só, não podem ensejar a determinação de devolução de recursos como solicitada pelo Ministério e ainda mais que as justificativas apresentas ora requer sejam avaliadas e decididas como RECURSO HIERÁRQUICO diretamente a V. Exª, que deve sobre tal decidir ainda como matéria que ora se prequestiona administrativamente mas para no futuro se o caso vir a ser enfrentada pelo TCU e pelo judiciário. 
24.	A Prefeita enviou ofício ao Ministério do Turismo solicitando a suspensão da inadimplência (peça 1, p. 339-341) , o que lhe foi deferido.
25.	O Relatório do Tomador de Contas (peça 1, p. 361-377) destacou que o motivo para a instauração da TCE foi “a impugnação integral das despesas, decorrente da Irregularidade na Execução Financeira do Objeto, fato que se encontra demonstrado na documentação constante do processo, e conforme verificado na Nota Técnica de Reanálise Financeira nº 0166/2013 (fls. 130 a 137) e no despacho para instauração de TCE (fls. 2) ” (peça 1, p. 335-377) .
26.	A responsabilidade foi atribuída integralmente ao ex-prefeito, Carlos Aurélio Carminate Almeida, que geriu a execução do Convênio 1412/2008 (Siconv 701367) e efetuou as despesas com os recursos federais.
27.	A Secretaria Federal de Controle Interno emitiu o Relatório e Certificado de Auditoria 822/2014 nos quais concordou com os procedimentos da TCE (peça 1, p. 394-398) . Considerou que a instauração da TCE decorreu de irregularidade na execução financeira do Convênio 1412/2008 (Siconv 701367) , conforme assinalado na Nota Técnica de reanálise Financeira 166/2013, a saber:
a) não foram encaminhados comprovantes de entrega e/ou recebimento da carta-convite pelos fornecedores, propostas de preços apresentadas pelos licitantes e ata de julgamento das propostas;
b) não foram encaminhados contratos de exclusividade ou procuração que evidencie o vínculo entre as atrações musicais e seus respectivos representantes legais, devidamente registrados em cartório, e. recibos dos artistas informando a quantia recebida a título de cachê, com firma reconhecida;
c) não foram encaminhadas certidões negativas de INSS, FGTS e PGFN da empresa Diamantina Publicidades e Eventos Ltda para comprovar a regularidade fiscal desse fornecedor no período de contratação;
d) não foi encaminhado comprovante de pagamento ao fornecedor, em que conste o nome do beneficiário, número da agência e conta bancária em que foi efetuado o crédito referente ao pagamento no valor de R$ 100.000,00
e) não foi encaminhada declaração ou comprovação de que o Convenente notificou os partidos políticos, os sindicatos de trabalhadores e as entidades empresariais, com. sede no município, no prazo de dois dias úteis, contados do recebimento dos recursos financeiros, conforme determina o art. 20, da Lei 9.452, de 20 de março de 1997.
f) não foi encaminhada declaração do Convenente acerca da gratuidade ou não dos eventos apoiados pelo MTur e, em caso de cobrança de valores, que especifique a destinação da verba eventualmente arrecadada.
g) restrição à competitividade em licitação para contratação de empresa organizadora de festividades natalinas e de réveillon;
h) contratação via inexigibilidade de licitação de empresa agenciadora de artistas sem caracterização de inviabilidade de competição.
28.	A autoridade ministerial atestou haver tomado conhecimento do processo (peça 1, p. 404) .
29.	No âmbito deste Tribunal, foi lavrada a instrução inicial à peça 3, que propôs a citação solidária do Sr. Carlos Aurélio Carminate Almeida com a empresa Diamantina Publicidade e Eventos Ltda., além da audiência do ex-prefeito.
EXAME DE MÉRITO
30.	Em cumprimento ao Despacho do Secretário-Substituto de Controle Externo de Alagoas (peça 6) , foi promovida a citação e a audiência do Sr. Carlos Aurélio Carminate Almeida por meio do Ofício 426/2015, datado de 11/9/2015 (peça 7) . Efetuou-se também a citação da empresa Diamantina Publicidade e Eventos Ltda., mediante os Ofícios 424 e 425/2015, ambos datados de 11/9/2015 (peças 8 e 9) .	 
31.	Os responsáveis tomaram ciência dos ofícios que lhes foram remetidos, conforme documentos constantes das peças 10, 11 e 12. A empresa apresentou tempestivamente suas alegações de defesa, conforme documentação integrante da peça 13. Já o ex-prefeito apresentou suas alegações de defesa e razões de justificativa de forma intempestiva (peças 14 e 15) . 
Análise das razões de justificativa do Sr. Carlos Aurélio Carminate Almeida
32.	Em audiência, o Sr. Carlos Aurélio Carminate Almeida foi ouvido a respeito de cinco ocorrências, que serão analisadas individualmente a seguir. 
33.		Ocorrência 1: não comprovação de entrega e/ou recebimento da carta-convite pelos fornecedores e não apresentação das propostas de preços apresentadas pelos licitantes e da ata de julgamento do convite 36/2008;
34.	Quanto à primeira ocorrência, relativa à ausência de comprovantes no Convite 36/2008, o ex-prefeito anexou os seguintes documentos: comprovantes de recebimento de carta-convite assinados pelos representantes das empresas Paraíso das Flores Publicidade Ltda., Diamantina Publicidade e Eventos Ltda. e Quartz Sonorização Ltda.  (peça 14, p. 5-7) ; propostas de preço apresentadas pela empresa Quartz Sonorização Ltda. no total de R$ 77.050,00 e pela Diamantina Publicidade e Eventos Ltda. no total de R$ 66.250,00 (peça 14, p. 8-13) . Não foi apresentada a proposta de preço da outra empresa convidada (peça 14, p. 5) . Foi juntada aos autos a ata de julgamento do Convite 36/2008 (peça 14, p. 14) .
35.	Ocorrência 2: não apresentação das certidões negativas de INSS, FGTS e PGFN da empresa Diamantina Publicidades e Eventos Ltda. para comprovar a regularidade fiscal desse fornecedor no período de contratação;
36.	Quanto a este ponto, o ex-prefeito apresentou os seguintes documentos, todos referentes à empresa contratada no certame, Diamantina Publicidades e Eventos: certidão negativa de débitos emitida pela Receita Federal em 11/6/2008 e com validade até 20/8/2008 (peça 14, p. 15) ; certidão negativa de contribuições previdenciárias – INSS emitida em 20/8/2008 e válida até 16/2/2009 (peça 14, p. 16) ; certidão negativa de FGTS com validade entre 4/12/2008 a 2/1/2009 (peça 14, p. 17) ; certidão negativa de débitos municipais emitida em 10/7/2008 (peça 14, p. 18) .
37.	Ocorrência 3: não apresentação do comprovante de pagamento ao fornecedor, em que conste o nome do beneficiário, número da agência e conta bancária em que foi efetuado o crédito referente ao pagamento no valor de R$ 100.000,00;
38.	Foi anexado pelo ex-prefeito um comprovante de transferência bancária no valor de R$100.000,00 para a empresa contratada, Diamantina Publicidades e Eventos Ltda., feita no dia 10/3/2009 (peça 14, p. 19) . O histórico da transação traz a seguinte observação: “REFERENTE A FESTIVIDADES NATALINAS E DO REVEILLON, CONFORME PROCESSO LICITATORIO 41/08, CARTA CONVITE 36/2008, CONV MTUR/ PM”.
39.	A transferência foi feita a partir da conta 60000219-9 da agência 0608 da Caixa Econômica Federal. Esta conta corrente foi a mesma para a qual o Ministério do Turismo efetuou o repasse dos valores federais, conforme documento à peça 1, p. 111, sendo possível estabelecer um nexo causal entre os recursos transferidos à empresa e o convênio firmado com o MTur.
40.	Ocorrência 4: não comprovação de que o Convenente notificou os partidos políticos, os sindicatos de trabalhadores e as entidades empresariais, com sede no município, no prazo de dois dias úteis, contados do recebimento dos recursos financeiros, conforme determina o art. 20, da Lei 9.452/1997.
41.	Anexaram-se aos autos os seguintes comprovantes (peça 14, p. 20-26) : termo de notificação assinado pelo presidente do Sindicato dos Produtores Rurais de Argirita em 17/12/2008; termo de notificação assinado pelo Sr. Gilberto Rocha Policiano, representando o Partido Democratas-DEM, assinado em 17/12/2008; termo de notificação assinado pela Sr. Marília Furtado, representando o Partido Democrático Trabalhista-PDT, também assinado em 17/12/2008; termo de notificação assinado pelo Sr. Milton Perpétuo Monteiro de Resende, presidente da Câmara Municipal de Argirita, assinado em 17/12/2008. Consta também termo de notificação supostamente assinado por representante do Partido da República-PR, mas não há identificação do signatário.
42.	Em consulta ao sistema do Tribunal Superior Eleitoral, verificou-se que o Sr.  Gilberto Rocha Policiano foi candidato a vereador nas eleições de 2008 em Argirita-MG pelo DEM, enquanto a Sra. Marília Furtado foi candidata à vice-prefeita pelo PDT nas mesmas eleições, confirmando que os dois eram efetivamente vinculados aos partidos políticos quando da assinatura das certidões. Comprovou-se também que o Sr. Milton Perpétuo Monteiro de Resende foi eleito como vereador do município em 2004, evidenciando a veracidade dos documentos apresentados pelo ex-prefeito.
43.	Ainda, como a legislação exige que a notificação seja feita em dois dias úteis, contados do recebimento dos recursos financeiros e o repasse ocorreu apenas em fevereiro de 2009, conforme item 3 acima, os prazos legais foram cumpridos.
44.	Ocorrência 5: não comprovação da gratuidade dos eventos apoiados pelo MTur e, em caso de cobrança de valores, não especificação da destinação da verba eventualmente arrecadada.
45.	A fim de afastar essa impropriedade, o ex-prefeito anexou panfletos de divulgação do evento, em que consta que a entrada do evento era franca, além de estar explícito o apoio do Ministério do Turismo para a realização das celebridades (peça 14, p. 27-29) .
46.	A partir de todo o exposto, propõe-se acatar as razões de justificativa trazidas pelo Sr. Carlos Aurélio Carminate, uma vez que conseguiram afastar as irregularidades que lhe haviam sido apontadas relativas à gestão do Convênio 1412/2008 (Siconv 701367) .
Análise das alegações de defesa do Sr. Carlos Aurélio Carminate Almeida e da empresa Diamantina Publicidades e Eventos Ltda.
47.	Os responsáveis foram citados, solidariamente, em decorrência das seguintes irregularidades:
	a) celebração do contrato 61/2008 mediante licitação na modalidade convite (36/2008) quando deveria ter sido utilizada obrigatoriamente a modalidade pregão, preferencialmente em sua forma eletrônica;
	b) celebração do contrato 62/2008, mediante inexigibilidade de licitação, sem que para tanto a empresa contratada tenha comprovado a exclusividade de representação dos artistas e bandas que realizariam os shows.
48.	Em suas alegações de defesa, a empresa Diamantina Publicidades e Eventos Ltda. limitou-se a afirmar que os documentos relativos à exclusividade dos artistas contratados haviam sido entregues à Prefeitura de Argirita quando solicitado (peça 13) .
49.	Já em sua defesa, o Sr. Carlos Aurélio Carminate Almeida alegou que (peça 14, p. 1-4) : 
As irregularidades apontadas tratam-se de meras irregularidades administrativas, fruto da inabilidade do alcaide da época, irregularidades essas que não macularam a execução do objeto do convênio e muito menos resultaram em danos ao erário [...]
Conforme nota técnica de reanálise nº 0145/ 2012, ratificada pela nota técnica nº 0166/ 2013, o objeto do convênio em questão foi executado de forma plena, razão pela qual as contas, no que se refere à execução cio objeto, foram APROVADAS.
 [...] não havendo dano ao erário. O presente caso não se trata de devolução de valores, mas sim de aplicação de muita ao gestor e aos demais responsáveis pelas irregularidades procedimentais apontadas nas notas técnicas acima referenciadas. nos temos do que dispõe o art. 19. parágrafo único da Lei 8443/92.
Destarte, a Portaria 112/ 2013 do próprio Ministério do Turismo é suficientemente clara ao estabelecer que a devolução de valores será cabível apenas e tão somente nos casos de verificação de dano ao erário, senão vejamos disposição do §4° do art. 87 da referida Portaria:
§ 4° Verificado dano ao erário, a área financeira deverá notificar o convenente para que, no prazo de dez dias, efetue o recolhimento ou apresente pedido de reconsideração, observando o disposto no art. 88, sob pena de registro de inadimplência e instauração de tomada de contas especial. 
Repita-se à exaustão que as notas técnicas que resultaram na reprovação das contas do convênio em discussão resumiram-se a apenas apontar falhas procedimentais, irregularidades que embora reflitam ilegalidade em um primeiro momento, não configuram necessariamente dano ao erário, mas traduzem meras falhas procedimentais, fruto da inabilidade administrativa do defendente e da deficiência de sua assessoria técnica à época [...].
Aliás, referidas notas técnicas sequer mencionam que houve dano ao erário [...] 
Desta forma, não há parâmetros fáticos e jurídicos que sustentem o pedido de devolução dos valores repassados ao Município de Argirita por meio do convênio que ora se discute, posto que estando comprovada a execução do objeto do convênio, o que é atestado pelo próprio Ministério do Turismo, tendo havido a prestação de contas e ainda, ante à completa ausência de demonstração de danos ao erário, a imposição de devolução de valores, data vênia, torna-se ilegítima.
50.	Ainda, em relação à irregularidade apontada no item “b”, o ex-prefeito anexou os seguintes documentos:
	a)  proposta de preços emitida pela empresa Diamantina no valor total de R$ 39.000,00 para a realização dos shows e atividades do convênio (peça 14, p. 30) ;
	b) termo de inexigibilidade de licitação (peça 14, p. 31-32) ;
	c) cartas/declarações de exclusividade das atrações musicais com a empresa Diamantina Publicidades e Eventos Ltda. (peça 14, p. 33-40) .
51.	Encontra-se consolidado, na jurisprudência deste Tribunal, o entendimento de que a apresentação do contrato de exclusividade, entre artistas e o empresário contratado, é indispensável para caracterizar a hipótese de inexigibilidade de licitação, prevista no art. 25, inciso III, da Lei de Licitações, de modo que simples autorizações ou cartas de exclusividade não se prestam a comprovar a inviabilidade da competição, pois, não retratam uma representação privativa para qualquer evento em que o profissional for convocado.
52.	Esse paradigma jurisprudencial tem sido adotado por esta Corte de Contas desde a prolação do Acórdão 96/2008-TCU-Plenário, da relatoria do Ministro Benjamin Zymler, por intermédio do qual o Plenário formulou as seguintes determinações ao Ministério do Turismo:
9.5. determinar ao Ministério do Turismo que, em seus manuais de prestação de contas de convênios e nos termos dessas avenças, informe que: 
9.5.1.1. deve ser apresentada cópia do contrato de exclusividade dos artistas com o empresário contratado, registrado em cartório. Deve ser ressaltado que o contrato de exclusividade difere da autorização que confere exclusividade apenas para os dias correspondentes à apresentação dos artistas e que é restrita à localidade do evento; 
53.	No entanto, cabe ressaltar que, em análise realizada na Nota Técnica de Reanálise 145/2012, o Ministério do Turismo consignou que houve a execução integral do objeto do convênio, dando total aprovação à execução física do convênio (peça 1, p. 223-227) .
54.	Já quanto à questão de execução financeira do convênio, o Ministério do Turismo não aprovou a prestação de contas final devido a irregularidades formais – relatadas no item 17 acima – e não devido à ocorrência de inexecução do objeto. A Controladoria Geral da União – CGU – também não apontou que o objeto do convênio não foi executado (item 16 acima) .
55.	Diante do exposto, verifica-se que, embora tenha ocorrido grave infração à norma legal e regulamentar, não houve dano ao erário, uma vez que os recursos foram despendidos no objeto do convênio, que foi executado, conforme relatórios da concedente e da CGU. Tem-se ainda como evidência deste fato o comprovante da transferência bancária feita para a empresa contratada com recursos do convênio, realizada a partir da conta para a qual o Mtur transferiu os recursos federais (peça 14, p. 19) .
56.	A jurisprudência recente deste Tribunal, exemplificada pelo enunciado do Acórdão 4639/2016-TCU-Primeira Câmara, da relatoria do Ministro Walton Alencar, é no sentido de que “nos convênios para a realização de eventos com contratação de artista consagrado, uma vez inexistente o dano ao erário e comprovada a execução do objeto conveniado com os recursos do ajuste, não configura débito a mera ausência de apresentação do contrato de exclusividade do artista com o empresário contratado pela Administração, ainda que a contratação tenha sido realizada mediante irregular utilização do instituto da inexigibilidade de licitação” (grifei) .
57.	Nesse sentido também podem ser citados o Acórdão 2821/2016-TCU-Primeira Câmara, da relatoria do Ministro Weder de Oliveira e o Acórdão 374/2017-TCU-Primeira Câmara, da relatoria do Ministro Bruno Dantas, do qual importa transcrever o enunciado: “Na contratação de profissional do setor artístico por inexigibilidade de licitação, a apresentação de atestado de exclusividade restrito aos dias e à localidade do evento, em vez do contrato de exclusividade entre o artista e o empresário contratado, caracteriza grave infração à norma legal e regulamentar, não mera impropriedade de natureza formal, ensejando, ainda que não configurado dano ao erário, condenação em multa e julgamento pela irregularidade das contas, pois o contrato de exclusividade é imprescindível para caracterizar a inviabilidade de competição de que trata o art. 25, inciso III, da Lei 8.666/1993”.
58.	Quanto à outra irregularidade apontada, a utilização da modalidade convite ao invés do pregão eletrônico para a contratação da prestação de serviços de iluminação, sonorização, ornamentação, montagem e desmontagem de palco, divulgação e promoção de queima de fogos de artifícios para a realização das festividades natalinas e de réveillon, não foi apresentada defesa pelos responsáveis.
59.	Em análise, verifica-se que essa conduta descumpriu o disposto no art. 1º da Lei 10.520/2002, no § 1º do art. 1º do Decreto 5.504/2005, no § 1º do art. 49 da Portaria Interministerial MP/MF/CGU 127/2008 e no item “h” do inciso II da Cláusula Terceira do Termo de Convênio 701367/2008, o que caracteriza infração à norma legal e regulamentar. No entanto, uma vez que se comprovou que houve a execução integral do objeto, entende-se que não há debito a ser imputado aos responsáveis também por esta conduta, pois implicaria o enriquecimento sem causa do erário solicitar a restituição de valores que foram integralmente executados e aplicados no objeto pretendido (itens 53, 54 e 55 acima) . Essa conclusão é alcançada sem prejuízo de se propor a aplicação da multa do art. 58, em razão da prática de ato ilegal.
60.	Diante de todo o exposto, propõe-se afastar o débito previamente imputado ao Sr. Carlos Aurélio Carminate Almeida e à empresa Diamantina Publicidades e Eventos Ltda., uma vez que restou comprovado que houve a execução integral do objeto.
61.	No entanto, tendo se comprovado que as ações adotadas pelo ex-prefeito, Sr. Carlos Aurélio Carminate Almeida, infringiram norma legal e regulamentar, propõe-se que suas contas sejam julgadas irregulares, com fundamento no art. 16, inciso III, alínea “b” da Lei 8.443/1992. 
62.	Quanto à empresa Diamantina Publicidades e Eventos Ltda., cumpre salientar que conforme enunciado do Acórdão 6554/2010-TCU-Primeira Câmara, da relatoria do Ministro Augusto Nardes “o afastamento de débito retira a competência do TCU para responsabilizar apreciar e julgar atos da empresa contratada, devendo esta ser excluída da relação processual”. Desta forma, propõe-se a exclusão de sua responsabilidade neste processo.
Análise da pretensão punitiva
63.	Para avaliar se houve a prescrição da pretensão punitiva pelo TCU, deve-se considerar que as irregularidades que implicaram a proposta de julgamento pela irregularidade das contas do ex-prefeito (realização de licitação na modalidade convite ao invés de pregão e ausência de contrato de exclusividade para contratação de artistas) ocorreram em 2008. Já a citação dos responsáveis foi ordenada em 1/7/2015 (peça 6) . Por meio do Acórdão 1441/2016-TCU-Plenário, da relatoria do Ministro Benjamin Zymler, em incidente de uniformização de jurisprudência, esta Corte firmou o entendimento de que a matéria se subordina ao prazo prescricional de dez anos indicado no art. 205 do Código Civil, contado a partir da data de ocorrência da irregularidade a ser sancionada.
64.	Verifica-se, assim, que não houve a prescrição da pretensão punitiva do TCU, razão pela qual deverá ser proposta a aplicação ao ex-prefeito da multa prevista no art. 58, inciso I da Lei 8.443/1992.
CONCLUSÃO
65.	Em face da análise promovida nos itens 32 a 46, propõe-se acolher integralmente as razões de justificativa apresentadas pelo Sr. Carlos Aurélio Carminate Almeida, uma vez que foram suficientes para elidir as ocorrências a ele atribuídas.
66.	Entretanto, tendo em vista o exame promovido nos itens 47 a 61, propõe-se acolher apenas parcialmente as alegações de defesa apresentadas pelo ex-prefeito, pois embora não tenham sido suficientes para sanear as irregularidades a ele atribuídas, foram capazes de afastar a imputação do débito aos responsáveis, de modo que suas contas devem ser julgadas irregulares. Propõe-se, ainda, em atendimento ao disposto no parágrafo único do art. 19 da Lei 8.443/1992, a aplicação da multa prevista no art. 58, inciso I, do mesmo normativo legal (itens 63 e 64 acima) .
67.	Quanto à empresa Diamantina Publicidade e Eventos Ltda., citada em solidariedade com o ex-prefeito, propõe-se a exclusão de sua responsabilidade deste processo, tendo em vista o afastamento integral do débito (item 62 acima) .
PROPOSTA DE ENCAMINHAMENTO
68.	Diante do exposto, submetem-se os autos à consideração superior, propondo:
a) excluir da relação processual a empresa Diamantina Publicidade e Eventos Ltda. (CNPJ 09.290.622/0001-76) ;
b) com fundamento nos arts. 1º, inciso I, 16, inciso III, alínea “b” da Lei 8.443/1992 c/c os arts. 19, parágrafo único, e 23, inciso III, da mesma Lei, e com arts. 1º, inciso I, 209, inciso II, 210, §2º, e 214, inciso III, do Regimento Interno, que sejam julgadas irregulares as contas do Sr. Carlos Aurélio Carminate Almeida (CPF: XXX.946.706-XX) , ex-prefeito de Argirita/MG;
c) aplicar ao Sr. Carlos Aurélio Carminate Almeida (CPF: XXX.946.706-XX) a multa prevista no art. 58, inciso I, da Lei 8.443/1992 c/c o art. 268, inciso I, do Regimento Interno, fixando-lhe o prazo de 15 (quinze) dias, a contar da notificação, para comprovar, perante o Tribunal (art. 214, inciso III, alínea “a”, do Regimento Interno) , o recolhimento da dívida aos cofres do Tesouro Nacional, atualizada monetariamente desde a data do presente acórdão até a do efetivo recolhimento, se for paga após o vencimento, na forma da legislação em vigor; 
d) autorizar, desde logo, nos termos do art. 28, inciso II, da Lei 8.443/1992, a cobrança judicial das dívidas caso não atendida a notificação;
e) remeter cópia do Acórdão que for proferido, acompanhado do Relatório e do Voto que o fundamentarem, ao Ministério do Turismo, para ciência.
	É o relatório.

Marcos Vinicius de Miranda Fajardo (OAB/MG 101.045)

Subprocurador-Geral Paulo Soares Bugarin.

TOMADA DE CONTAS ESPECIAL. CONVÊNIO. MINISTÉRIO DO TURISMO. CONTRATAÇÃO DE BENS E SERVIÇOS COMUNS MEDIANTE CONVITE. INEXIGIBILIDADE DE LICITAÇÃO COM CARTAS DE EXCLUSIVIDADE. CONTAS IRREGULARES. DÉBITO. MULTA.

TOMADA DE CONTAS ESPECIAL (TCE)

Secretaria de Controle Externo no Estado de Alagoas (SECEX-AL).

Trata-se de tomada de contas especial instaurada pelo Ministério do Turismo, em desfavor de Carlos Aurélio Carminate Almeida, em razão de irregularidades na execução do Convênio 1412/2008, firmado com o Município de Argirita/MG, com objetivo de apoiar o evento “Festividades Natalinas e Festividades de Reveillon”.
	O ajuste teve vigência entre 16/12/2008 e 3/5/2009 e foram repassados ao Município R$ 100.000,00, em 19/2/2009, sendo R$ 61.000,00 para a contratação de serviços de organização e infraestrutura do evento e R$ 39.000,00 para pagamento de artistas.
	Em decorrência das análises iniciais da prestação de contas, o responsável efetuou recolhimento de R$ 4.200,00 impugnados pelo tomador de contas, referentes a show pirotécnico, decoração de carro de Papai Noel e mapas de mídia de divulgação do evento. A execução da avença foi aprovada, com ressalvas, pela Nota Técnica 162/2012 do Ministério do Turismo. 
	A reanálise das contas, efetuada em decorrência de demandas formuladas pela Polícia Federal e Controladoria Geral da União (CGU) , concluiu pela reprovação da prestação de contas do convênio, em face da utilização da modalidade convite, para contratação dos serviços de organização e estrutura e da contratação de artistas por inexigibilidade de licitação, com base em cartas de exclusividade. 
	O Controle Interno concordou com os procedimentos adotados na TCE e apontou as seguintes irregularidades: a) ausência de comprovação de entrega e/ou recebimento de carta-convite pelos fornecedores, propostas de preços apresentadas pelos licitantes e ata de julgamento das propostas; b) não encaminhamento de contratos de exclusividade registrados em cartório e de recibos dos artistas informando a quantia recebida a título de cachê; c) não encaminhamento de certidões negativas da empresa Diamantina Publicidades e Eventos Ltda.; d) ausência de comprovação de pagamento ao fornecedor; e) ausência de comprovação de que o Convenente notificou os partidos políticos, os sindicatos de trabalhadores e as entidades empresariais; f) ausência de declaração do convenente acerca da gratuidade ou não dos eventos apoiados pelo MTur; g) restrição à competitividade em licitação para contratação de empresa organizadora das festividades; e h) contratação via inexigibilidade de licitação de empresa agenciadora de artistas sem caracterização de inviabilidade de competição.
	No âmbito do TCU, o ex-prefeito e a empresa contratada foram devidamente citados e apresentaram alegações de defesa quanto à celebração de contrato com base em licitação na modalidade convite e em inexigibilidade de licitação, sem comprovação da exclusividade de representação dos artistas. Também foi realizada audiência do gestor a respeito das demais irregularidades apontadas pela CGU.
	A unidade técnica propôs acolher as razões de justificativa apresentadas, tendo em vista o encaminhamento de documentação capaz de suprir as lacunas de informação apontadas. 
	No que se refere às alegações de defesa, entendeu que a inexigibilidade, com fundamento em cartas de exclusividade, e a utilização da modalidade convite, quando devidamente comprovada a realização dos eventos e das despesas com recursos do convênio, caracterizam infração à norma legal e regulamentar, ensejando a irregularidade das contas e a aplicação da multa prevista no artigo 58 da Lei 8.443/1992. 
	A Secex/AL considerou que o comprovante da transferência bancária feita para a empresa contratada, com base em cartas de exclusividade, é suficiente para demonstrar o nexo de causalidade entre os recursos transferidos e os shows realizados. Opinou, ainda, pela exclusão da empresa da relação processual, tendo em vista o afastamento do débito.
	O MPTCU perfilhou da análise realizada pela unidade técnica, com fundamento no Acórdão 1435/2017-TCU-Plenário. 
							II
	Com as vênias de praxe, dissinto dos pareceres emitidos nos autos quanto ao afastamento do débito decorrente da contratação de artistas por inexigibilidade, com base em cartas de exclusividade para o dia e local do evento.
	Nesse ponto, pertinente esclarecer que, o Tribunal, mediante o Acórdão 936/2019-TCU-Plenário, entendeu não ser possível firmar entendimento de que as cartas de exclusividade, para a realização de eventos apenas em data e local específico, não configuram inviabilidade de competição, bem como que a apresentação de tais instrumentos, desacompanhados de comprovação dos valores cobrados pelos artistas, a título de cachê, não se prestam a elidir eventual débito na aplicação de recursos federais. 
	Na ocasião, sobretudo, esta Corte concluiu pela necessária análise de cada caso concreto. 
	No presente caso, considero que a comprovação de realização dos shows, contratados mediante empresa intermediária, detentora de mera carta de exclusividade para o dia e local do evento, não é capaz de demonstrar o nexo de causalidade entre os recursos transferidos e o objeto contratado. 
	Considero esclarecedores os votos que antecedem o Acórdão 2730/2017-TCU-Plenário, de minha relatoria, e o Acórdão 2166/2018-TCU-Primeira Câmara, de relatoria do Ministro Bruno Dantas.
	Chama atenção algumas das apresentações contratadas mediante inexigibilidade, como equipe de recreadores, palhaços, mágicos, parque inflável e cortejo de Papai Noel, carentes das características previstas no artigo 25 da Lei 8.666/1993 e claramente passíveis de licitação.
	Assim, entendo que o recebimento dos recursos pela empresa Diamantina Publicidades e Eventos Ltda. não é suficiente para afastar o débito. É necessária a comprovação dos valores efetivamente recebidos pelas bandas e artistas que se apresentaram no evento, mediante recibos emitidos em seus nomes ou comprovação de crédito em conta bancária de sua titularidade.
	Não comprovado o nexo de causalidade, pertinente a imputação de débito correspondente aos valores das apresentações contratadas mediante inexigibilidade de licitação, bem como a multa prevista no artigo 57 da Lei 8.443/1992 ao ex-prefeito e à empresa contratada. O valor original dessas contratações é de R$ 39.000,00 e o valor atualizado, em 07/05/2019, é de R$ 69.490,20. 
	Tendo em vista que as restituições efetuadas pelo responsável foram decorrentes de irregularidades apontadas na contratação de serviços de organização e infraestrutura, realizada mediante convite, não há créditos a serem considerados no cálculo do débito. 
	No que se refere à utilização da modalidade convite em detrimento do pregão eletrônico, acolho os pareceres emitidos nos autos pelo cometimento de grave infração à norma legal e regulamentar, motivando a aplicação da multa prevista no artigo 58, inciso I, da Lei 8.443/1992 ao ex-prefeito.
	Diante do exposto, manifesto-me por que o Tribunal aprove o acórdão que submeto a este Colegiado.
TCU, Sala das Sessões Ministro Luciano Brandão Alves de Souza, em 21 de maio de 2018.
WALTON ALENCAR RODRIGUES 
Relator